臺灣高等法院臺中分院民事判決
110年度上易字第223號
上  訴  人  楊倖榛
            吳福利
共      同
訴訟代理人  盧錫銘律師
視同上訴人  吳麗卿
            吳宗霖
            吳順富
            吳明和
被  上訴人  吳勝利
訴訟代理人  莊國禧律師
上列當事人間請求分割共有物事件，上訴人對於中華民國110年2
月2日臺灣彰化地方法院108年度訴字第818號第一審判決提起上
訴，本院於111年4月26日言詞辯論終結，判決如下：    
    主      文
一、原判決廢棄。
二、兩造共有坐落彰化縣○○鎮○○段000地號土地應分割為如附圖
    三所示，即編號1部分（面積124平方公尺）分歸吳麗卿取得
    ；編號2部分（面積94平方公尺）分歸吳宗霖取得；編號3部
    分（面積94平方公尺）分歸吳勝利取得；編號4部分（面積9
    4平方公尺）分歸吳順富取得；編號5部分（面積94平方公尺
    ）分歸吳明和取得；編號6部分（面積94平方公尺）分歸楊
    倖榛取得；編號7部分（面積94平方公尺）分歸吳福利取得
    ；編號8部分（面積94平方公尺）由兩造各按應有部分7分之
    1比例維持共有。吳麗卿、吳福利並應按如附表三所示金額
    補償楊倖榛、吳宗霖、吳順富、吳明和、吳勝利。
三、第一、二審訴訟費用由兩造依附表一所示比例負擔。
    事實及理由
壹、程序部分：
一、按訴訟標的對於共同訴訟之各人必須合一確定者，共同訴訟
    人中一人之行為有利益於共同訴訟人者，其效力及於全體，
    民事訴訟法第56條第1項第1款前段定有明文。本件分割共有
    物訴訟，訴訟標的對於共同訴訟之各人必須合一確定，原審
    被告僅楊倖榛、吳福利2人具狀提起上訴，惟其提起上訴乃
    有利於同造共同訴訟人之行為，其上訴效力自及於未上訴之
    其餘原審被告，爰列吳麗卿、吳宗霖、吳順富、吳明和等4
    人為視同上訴人。
二、吳麗卿、吳宗霖、吳順富、吳明和經合法通知未於言詞辯論
    期日到場，核無民事訴訟法第386條各款所列情形，爰依被
    上訴人之聲請，由其一造辯論而為判決。
貳、實體部分：
一、被上訴人主張：坐落彰化縣○○鎮○○段000地號土地（面積801
    平方公尺，下稱系爭土地），係兩造共有，應有部分如附表
    一所示。依其物之使用目的並無不能分割之情形，兩造亦未
    約定不得分割；茲因兩造無法達成分割協議，爰依共有物分
    割請求權，請求將系爭土地依附圖二即彰化縣和美地政事務
    所民國109年11月20日製作之土地複丈成果圖（下稱附圖二
    ）及原判決附表二所示之方案予以分割等語。並答辯聲明：
    上訴駁回。
二、上訴人則以：兩造共有之系爭土地應以附圖三即彰化縣和美
    地政事務所110年9月3日製作之土地複丈成果圖（下稱附圖
    三）及附表三所示之方案予以分割。且考量系爭土地東側鄰
    接之嘉鐵路日後有遭徵收之可能，若臨嘉鐵路之編號8部分
    面積不足，相鄰之編號4、5、6、7部分土地亦可能被徵收，
    會導致其上建物之法定空地面積不足辦理法定空地分割，故
    將編號8部分面積編列為79平方公尺，以減少或避免上開情
    形所造成之損害。且編號8部分乃依照全體共有人應有部分
    比例分配，若將來該部分土地被徵收，各共有人土地減少之
    面積及應得之補償金均應共同依應有部分比例負擔，各共有
    人利害相關，不應有所區別。被上訴人所提出之分割方案，
    未慮及上開條件，自應以上訴人所提出之方案較為適當等語
    置辯（原審判決系爭土地准予分割，並以被上訴人所提之附
    圖二所示分割方案原物分配於兩造，並為價差找補，上訴人
    不服提起上訴）。並上訴聲明：原判決廢棄；上開廢棄部分
    ，兩造共有之系爭土地依附圖三及附表三所示分割方案分割
    。
三、視同上訴人於原審及本院審理中均未到庭，惟於原審具狀表
    示：同意被上訴人之方案。
四、得心證之理由：　　
  ㈠按各共有人，除法令另有規定外，得隨時請求分割共有物。
    但因物之使用目的不能分割或契約訂有不分割之期限者，不
    在此限，民法第823條第1項定有明文。查，系爭土地為兩造
    所共有，應有部分如附表一所示，有系爭土地之登記謄本在
    卷可參（見本院卷第283至289頁）。而兩造間並無不分割之
    特約；又系爭土地使用分區為特定農業區，使用地類別為甲
    種建築用地，西臨彰和路、東臨嘉鐵路，其上有兩造分別所
    有如附圖一彰化縣和美地政事務所108年10月1日製作之土地
    複丈成果圖（下稱附圖一）所示建物，有上開土地登記謄本
    、原審勘驗筆錄及附圖一附卷足憑，而無不能分割之情。則
    系爭土地無因物之使用目的不能分割情形，因兩造不能達成
    分割之協議，是被上訴人請求裁判合併分割系爭土地，依首
    開說明，自屬有據，應予准許。
  ㈡次按分割共有物時，法院應參酌當事人之聲明、共有物之性
    質、經濟效用及全體共有人利益等公平決之。而以原物為分
    配時，如共有人中有未受分配或不能按其應有部分受分配者
    ，得以金錢補償之，民法第824條第3項已有明文。再分割共
    有物係以消滅共有關係為目的，故法院於裁判分割共有土地
    時，除該土地內之部分土地因使用目的不能分割（如共同使
    用之道路）或部分共有人明示願維持共有關係等情形外，即
    應將土地分配予各共有人單獨所有，不得創設新的共有關係
    （最高法院69年度台上字第1831號判決意旨參照）；且分割
    共有物除兼顧土地現有使用狀況，使儘可能不拆除現有建物
    外，仍應斟酌土地利用效益、當事人意願、共有物之使用情
    形、經濟效用及全體共有人之利益等情形而為適當及公平、
    合理之分割。是以，法院就共有物之分割方法本有自由裁量
    之權限，惟應斟酌當事人之聲明、各共有人之利害關係、及
    共有物之性質、價格、利用價值、使用現況及分割後之經濟
    效益等情事，而為適當之分配，且以維持全體共有人之公平
    為其判斷基準。
　㈢被上訴人主張就系爭土地之分割方案應依附圖二所示之位置
    分配予各共有人，並因系爭土地東側之嘉鐵路有徵收計畫，
    而將現嘉鐵路之道路中心往左右各延伸3公尺，將延伸後位
    於系爭土地內之範圍列為編號8，日後該部分徵收時，不致
    使同樣臨路之編號5、6、7之分得土地再因而受有影響；且
    編號1分由吳麗卿取得，因該部分土地面積已較吳麗卿之應
    有部分換算之面積為大，故吳麗卿不再分得編號8，較為公
    平。上訴人則主張系爭土地之分割方案應依附圖三所示之位
    置分配予各共有人，並自嘉鐵路現況東北邊已經拓寬之道路
    邊界延伸至系爭土地，將延伸後之道路範圍劃分為編號8部
    分並維持各共有人共有，以因應日後徵收時，各共有人就土
    地面積之損失及補償金之取得均為利害相同，較符公平。經
    查：
　⒈兩造對於系爭土地以原物分割之方式，並保留嘉鐵路旁土地
    維持共有，以供日後徵收所用，並不爭執，然對於應如何分
    割，及將系爭土地各部分分歸何人所有，則有不同意見。
　⒉系爭土地上有兩造分別所有如附圖一所示之建物，且各該建
    物依法應保留法定空地，依使用執照申請各戶建築面積為56
    平方公尺，依非都市土地使用管制規則第9條規定，每戶因
    道路扣除退讓地後基地面積應大於93.34平方公尺，有彰化
    縣○○鎮○○000○0○00○○鎮○○○0000000000號函在卷可稽（見原
    審卷二第19至20頁）。另應留設之法定空地，非依規定不得
    分割、移轉，並不得重複使用，建築法第11條第3項前段亦
    有明定。故而系爭土地上各建物依法應保留法定空地，且該
    法定空地範圍不得分割。核以兩造各自提出之附圖二、三所
    示分割方案，各共有人所分得之範圍均為其所有建物坐落土
    地及相鄰之法定空地，且面積均大於94平方公尺，自屬合法
    。
　⒊本院審酌被上訴人所提出之附圖二分割方案，雖各共有人所
    分得之土地範圍均兼含建物坐落位置及法定空地範圍，並考
    量東側嘉鐵路日後將遭徵收而以嘉鐵路現況之道路中心往左
    右延伸3公尺，以該延伸之道路範圍作為留設編號8部分土地
    之依據，然就日後嘉鐵路是否會以道路中心往左右延伸3公
    尺，尚未見被上訴人提出相關佐證，亦與嘉鐵路前側現已徵
    收之道路邊界延伸有別，之後徵收範圍是否以此為界，已有
    可疑；況依被上訴人之方案，編號8只分給除吳麗卿以外之
    共有人，使吳麗卿應有部分換算之土地面積不受系爭土地日
    後遭徵收之影響，而有各共有人間之土地利益因分割後而有
    所不同，卻未見被上訴人就此分配依據有何說明，單以吳麗
    卿所分得之編號1部分面積已經大於其應有部分換算之面積
    ，尚不足作為其無須負擔遭徵收之土地面積之理由。反觀上
    訴人所提出之附圖三分割方案，亦考量各共有人所分得之土
    地範圍兼含建物坐落位置及法定空地範圍，及東側嘉鐵路日
    後將遭徵收而保留編號8部分空地，然此方案係以嘉鐵路前
    側現已徵收拓寬之道路邊界向後延伸至系爭土地，以該邊界
    延伸範圍畫設編號8部分空地由各共有人維持共有，以保留
    該部分土地供日後徵收，並確保該部分土地遭徵收後，各共
    有人均得分得徵收補償金，就土地利用為各共有人利害與共
    ，較為公平。是為利用、維護、發揮系爭土地最大價值，及
    平均分配各共有人就系爭土地之利益，應以上訴人所提如附
    圖三所示之分割方案分割系爭土地，屬較為適當之分割方式
    。
　㈣再以上訴人所提出之附圖三分割方案，將有部分共有人不能
    按其應有部分之價值受分配，故而依民法第824條第3項規定
    有金錢補償之必要。經本院囑託威名不動產估價師事務所為
    鑑定，該事務所針對系爭土地進行產權、一般因素、區域因
    素、個別因素分析，以及估價師專業意見分析後，採用比較
    法、土地開發分析法進行評估，認以如附圖三所示之方案為
    分割後，各共有人因而所分得土地之經濟價值有各應受補償
    及應補償之金額如附表三所示（價格日期為110年11月4日）
    ，此有本院鑑定報告可稽（函文見本院卷第303頁，估價報
    告書外放）；而兩造就上開鑑定報告之鑑定結果均表示無意
    見。是吳麗卿、吳福利應依附表三所示之金額補償其餘共有
    人。
　㈤末按應有部分有抵押權或質權者，其權利不因共有物之分割
    而受影響。但有下列情形之一者，其權利移存於抵押人或出
    質人所分得之部分：一、權利人同意分割。二、權利人已參
    加共有物分割訴訟。三、權利人經共有人告知訴訟而未參加
    。前項但書情形，於以價金分配或以金錢補償者，準用第88
    1條第1項、第2項或第899條第1項規定，民法第824條之1第2
    項、第3項分別定有明文。查，吳順富已將其就系爭土地之
    應有部分設定最高限額抵押權予彰化商業銀行股份有限公司
    ；吳麗卿已將其就系爭土地之應有部分設定最高限額抵押權
    予有限責任彰化第五信用合作社；吳宗霖已將其就系爭土地
    之應有部分設定最高限額抵押權予有限責任彰化第六信用合
    作社，均有系爭土地登記謄本可憑（見本院卷第283至289頁
    ），本院已依上訴人聲請而對前開抵押權人告知訴訟，其等
    未參加訴訟，依上開規定，其等權利即應移存於抵押人各自
    就系爭土地所分得之部分。
五、綜上所述，原審就系爭土地之分割方法未及審酌上訴人於上
    訴程序新提出之分割方案，及土地共有人間利害共同原則，
    尚有未洽。上訴意旨指摘原判決不當，求予廢棄改判，為有
    理由。又因本件係採全體共有人均原物分割並金錢補償之分
    割方案，而原審所酌定之分割方法既有未洽，自應由本院予
    以廢棄，改判如主文第2項所示。
六、本件事證已臻明確，兩造其餘攻擊、防禦方法，與本件判決
    結果並無影響，爰不逐一論述，附此敘明。
七、末按因共有物分割事件涉訟，由敗訴當事人負擔訴訟費用顯
    失公平者，法院得酌量情形，命勝訴之當事人負擔其一部，
    民事訴訟法第80條之1有所明定。本件共有物分割事件，在
    性質上並無訟爭性，縱令兩造互易其地位，裁判結果仍無不
    同，故由敗訴之一造負擔全部費用，顯有失公平，是本院酌
    量兩造之情形，認訴訟費用宜由各共有人按如附表一所示之
    比例負擔，始為公平，爰判決如主文第3項所示。
中　　華　　民　　國　　111 　年　　5 　　月　　17　　日
        　　   民事第五庭     審判長法　官  游文科
　　　　　　　　　　　　　　        法  官  吳崇道
　　　　　　　　　　　　　　　      法　官  楊珮瑛
正本係照原本作成。           
不得上訴。
                                    書記官  金珍華
　　　　　　　　　　　　　　　　　　
中　　華　　民　　國　　111 　年　　5 　　月　　17　　日





附表一：
編號 共有人 應有部分比例／ 訴訟費用分擔比例 １ 吳勝利 1/7 ２ 吳福利 1/7 ３ 吳明和 1/7 ４ 楊倖榛 1/7 ５ 吳宗霖 1/7 ６ 吳順富 1/7 ７ 吳麗卿 1/7 


附表二：（被上訴人之方案）
受補償人 應給付人及應給付金額（新臺幣/元）    吳麗卿 吳福利 合計 吳宗霖 200,925元 80,166元 281,091元 吳勝利 170,432元 67,999元 238,431元 吳順富 261,105元 104,176元 365,281元 吳明和 293,486元 117,095元 410,581元 楊倖榛 322,873元 128,821元 451,694元 合計 1,248,821元 498,257元 1,747,078元 


附表三：（上訴人之方案）
受補償人 應給付人及應給付金額（新臺幣/元）    吳麗卿 吳福利 合計 吳宗霖 203,446元 216,545元 419,991元 吳勝利 162,117元 172,554元 334,671元 吳順富 183,520元 195,336元 378,856元 吳明和 224,850元 239,327元 464,177元 楊倖榛 245,516元 261,321元 506,837元 合計 1,019,449元 1,085,083元 2,104,532元